【裁判字號】    97,交抗,221
【裁判日期】    971002
【裁判案由】    聲明異議
【裁判全文】
臺灣高等法院臺南分院交通事件裁定    97年度交抗字第221號
抗  告  人  交通部公路總局嘉義區監理所嘉義市監理站
法定代理人  甲○○
受  處分人  乙○○
上列抗告人因受處分人違反道路交通管理處罰條例案件聲明異議
，不服臺灣嘉義地方法院97年交聲字第309號，中華民國97年8月
28 日所為裁定，提起抗告，本院裁定如下：
    主  文
原裁定撤銷，發回臺灣嘉義地方法院更為裁定。
    理  由
一、原處分意旨略以：本件受處分人乙○○於民國（下同）96年
    6月6日20時30分許，駕駛車牌號碼SB-2679號自用小貨車行
    經嘉義縣竹崎鄉紫雲村坑口9之3號前時，經警查獲測得受處
    分人吐氣所含酒精濃度為每公升0.99毫克，超過每公升0.55
    毫克以上，並以其酒精濃度超過規定標準製單舉發，而於97
    年8月4日依道路交通管理處罰條例第35條第1項第1款等規定
    ，裁處受處分人罰鍰新臺幣（下同）49,500元（吊扣駕駛執
    照部分，於96年6月25日已辦吊扣1年）等語。
二、原裁定意旨略以：異議人即受處分人乙○○於酒後駕駛上揭
    自用小貨車，於前揭時、地經警測得其吐氣所含酒精濃度為
    每公升0.99毫克，並經警舉發「酒後駕車」違規，嗣經臺灣
    嘉義地方法院檢察署檢察官於96年7月19日以96年度偵字第5
    335號為緩起訴處分，緩起訴期間為1年，異議人並應於緩起
    訴處分確定後4個月內，繳交3萬元給犯罪被害人保護協會臺
    灣嘉義分會，且經臺灣高等法院臺南分院檢察署於96年8月1
    日以96年度上職議字第2489號處分書駁回再議確定，異議人
    並已依檢察官之命令履行上開條件完畢等情，有交通部公路
    總局嘉義區監理所嘉義市監理站嘉監義裁字第裁76-L000000
    00號裁決書、上開緩起訴處分書、處分書、臺灣高等法院被
    告前案紀錄表各一份等附卷足憑。是異議人酒後駕車之行為
    既同時觸犯刑法及違反行政法上義務，並經檢察官緩起訴處
    分確定，本件自不得再對異議人另處以罰鍰。從而原處分機
    關以異議人吐氣所含酒精濃度超過規定標準，逕對其裁處罰
    鍰49,500元，即有未洽，應由本院將異議人聲明異議之罰鍰
    49,500元部分予以撤銷，並就此部分另為不罰之諭知等語。
三、抗告意旨略以：
    (一)按行政罰法第26條規定: 「一行為同時觸犯刑事法律及
        違反行政法上義務規定者，依刑事法律處罰之。但其行
        為應處以其他種類行政罰或得沒入之物而未經法院宣告
        沒收者，亦得裁處之。前項行為如經不起訴處分或為無
        罪、免訴、不受理、不附審理之裁判確定者，得依違反
        行政法上義務規定裁處之。」，此即一事不二罰之原則
        ，究其立法目的，係一行為同時觸犯刑事法律及違反行
        政法上義務規定時，固刑罰與行政罰同屬對不法行為之
        制裁，而刑罰之懲罰作用較強，故刑事法律處罰即足資
        警惕，基於比例原則，實無再處行政罰之必要。準此，
        行政機關得否科以與刑罰相類之行政罰，端視該行為之
        刑事為訴追或審判結果而定，再刑事訴追、審判程序尚
        未終局確定前，行政機關自不得逕予裁罰，惟刑事案件
        如經檢察官為不起訴處分時，因無刑事處罰，自無一事
        不二罰原則之適用，行政機關仍得裁罰之。
    (二)再按行為人飲用酒類，其呼氣酒精濃度超過0．55mg/L
        而達不能安全駕駛之程度仍駕駛車輛者，因其不法之狀
        態已達應受刑罰制裁之程度，應構成刑法第185條之3公
        共危險罪，受處分人上揭酒醉駕車之行為，經移送檢察
        官偵辦後，雖經前開緩起訴處分確定在案，且緩起訴期
        間屆滿未經撤銷，惟參酌前揭行政罰法第26條第2項規
        定，受處分人之行為如經檢察官不起訴處分確定時，行
        政機關本得依行政法上義務規定裁罰，且行政罰法第26
        條第2項中所定「不起訴處分」之範圍，應包括「緩起
        訴處分」在內，蓋檢察官為緩起訴處分時，依刑事訴訟
        法第253條之2第1項規定對被告所為之指示及負擔，係
        一種特殊處遇措施，並非刑罰，其使被告免於訴追之法
        律效果，與「不起訴處分」之效果相同，緩起訴處分性
        質上乃係一種附帶條件之不起訴處分，且案件經緩起訴
        處分確定後，已確定同一行為並無刑事處罰，自無「一
        事二罰」之事實，自應比照不起訴處分，行政機關自得
        本於法定職權，基於公共利益及行政目的對違規者裁罰
        ，此交通部95年7月17日交路字第0950006986號函釋及
        法務部95年5月25日法律字第0950700393號函之見解亦
        同。
    (三)按檢察官依刑事訴訟法第253條之2第1項第4款規定為緩
        起訴處分，命被告向公益團體捐款者，被告係履行檢察
        官為緩起訴處分命令，性質上自屬處分金，與罰金無異
        ，其捐款解釋上亦屬道路交通管理處罰條例第35條第8
        項所規定之罰金，被告即係履行檢察官為緩起訴處分命
        令，與受刑事處罰無異；然道路交通管理處罰條例第35
        條第8項規定：「前項汽車駕駛人，經判決確定處以罰
        金低於本條例第92條第3項所訂最低罰鍰基準規定者，
        應依本條例裁決繳納不足最低罰鍰之部份」。
    (四)處罰機關對受處分人之酒駕行為，在受處分人緩起訴處
        分確定並緩起訴期間屆滿，確定已無刑事處罰後，始依
        道路交通管理處罰條例第35條第1項第1款與違反道路交
        通管理事件統一裁罰基準及處理細則第41條第4項規定
        按統一裁罰基準表裁處受處分人罰鍰49,500元，於法縱
        有未洽；查受處分人其呼氣酒精濃度已超過0．55mg/L
        之標準，如僅依緩起訴內容指定向公益團體繳交3萬元
        ，即可免除罰款，除違反比例原則外，更有鼓勵一般民
        眾喝酒過量駕車（即酒精濃度超過0．55mg/L之標準）
        ，其處罰反而較輕之事實。故本案原裁定顯然有違道路
        交通管理處罰條例之立法原意精神，更恐將嚴重危害我
        國交通安全，而無法有效遏止酒後駕車，所造成國人傷
        亡慘劇一再發生。準此，本件亦應依道路交通管理處罰
        條例第35條第8項規定，奚依統一裁罰基準表應處罰鍰
        新台幣49,500元，受處分人捐款3萬元，應再補繳納不
        足最低罰鍰新台幣19,500元，始為適法。
    (五)綜上所述，原裁定「原處分關於裁處罰鍰部份撤銷。前
        項撤銷部份、不罰」部份，認事用法應有錯誤，請求廢
        棄原裁定，發還原裁定機關依法另為適當之裁定云云。
四、按汽車駕駛人飲用酒類後其吐氣所含酒精濃度超過每公升0.
    25毫克以上者，不得駕車；汽車駕駛人，駕駛汽車經測試檢
    定酒精濃度超過規定標準者，處15,000元以上60,000元以下
    罰鍰，並當場移置保管其車輛及吊扣其駕駛執照1年，且應
    接受道路交通安全講習，道路交通安全規則第114條第2款、
    道路交通管理處罰條例第35條第1項第1款前段、第24條第1
    項第2款分別定有明文。又按汽車駕駛人駕駛汽車經測試檢
    定有酒精濃度超過規定標準之情形，同時違反刑事法律者前
    項汽車駕駛人，經裁判確定處以罰金低於本條例第92條第3
    項所訂最低罰鍰基準規定者，應依本條例裁決繳納不足最低
    罰鍰之部分，道路交通管理處罰條例第35條第8項亦定有明
    文。
五、經查：
    (一)受處分人詹茂農於於96年6月6日20時30分許，駕駛車牌
        號碼SB-2679號自用小貨車行經嘉義縣竹崎鄉紫雲村坑
        口9之3號前時，經警攔停實施吐氣酒精濃度檢測後，以
        其有「汽車駕駛人酒精濃度超過規定標準（0.55mg/L以
        上）」之違規行為而製單舉發，而同一事實並經臺灣嘉
        義地方法院檢察署檢察官以96年度偵字第5335號緩起訴
        處分，令受處分人應於緩起訴處分確定後4個月內向指
        定之犯罪被害人保護協會臺灣嘉義分會支付3萬元，緩
        起訴期間為1年，且經臺灣高等法院臺南分院檢察署於
        96年8月1日以96年度上職議字第2489號處分書駁回再議
        確定後，而於97年7月31日期滿未經撤銷，有交通部公
        路總局嘉義區監理所嘉義市○○○○○道路交通管理事
        件嘉監義裁字第76-L00000000號裁決書、前揭緩起訴處
        分書、駁回再議處分書、緩起訴處分命令通知書等件附
        卷可稽（附於原審卷第3頁至第4頁、第6頁至第10頁）
        ，且為受處分人所不爭執，是受處分人確有上揭違規事
        實，堪予認定。
    (二)按一行為同時觸犯刑事法律及違反行政法上義務規定者
        ，依刑事法律處罰之，但其行為應處以其他種類行政罰
        或得沒入之物而未經法院宣告沒收者，亦得裁處之；前
        項行為如經不起訴處分或為無罪、免訴、不受理、不付
        審理之裁判確定者，得依違反行政法上義務規定裁處之
        ，行政罰法第26條定有明文。所謂一事不二罰原則，探
        究其立法目的，無非以一行為同時觸犯刑事法律及違反
        行政法上義務規定時，由於刑罰與行政罰同屬不法行為
        之制裁，而刑罰之懲罰作用較強，依刑事法律處罰即足
        資警惕，實無一事二罰再處行政罰之必要，但罰鍰以外
        之沒入或其他種類行政罰，因兼具維護公共秩序之作用
        ，為達行政目的，行政機關仍得併予裁處。然道路交通
        管理處罰條例第35條第8項明定：「前項汽車駕駛人，
        經裁判確定處以罰金低於本條例第92條第3項所訂最低
        罰鍰基準規定者，應依本條例裁決繳納不足最低罰鍰之
        部分」，參以該條項係於94年12月28日增訂，並於95年
        3月1日施行，對照行政罰法第26條關於一事不二罰之規
        定，係於94年2月5日公布，於95年2月5日施行，顯見該
        項規定之立法目的應係考量適用行政罰法第26條後，在
        酒後駕車違規應受刑事處罰者，刑事處罰額度低於行政
        罰之流弊。參酌大法官解釋釋字第503號所揭示：違反
        作為義務之行為，同時構成漏稅行為之方法而處罰種類
        相同者，如從其一重處罰已足達成行政目的時，即不得
        再就其他行為併予處罰，始符憲法保障人民權利之意旨
        ，並未排除因前揭刑事處罰偏低所產生不合理之流弊而
        特別立法補繳差額之情形。
    (三)本件受處分人上開酒駕行為，固經臺灣嘉義地方法院檢
        察署檢察官處以緩起訴處分，並課以應向犯罪被害人保
        護協會臺灣嘉義分會支付3萬元等具有實質刑罰效果之
        負擔部分，或未合於行政罰法第26條第2條之規定。然
        道路交通管理處罰條例第35條第8項既已明定刑事處罰
        所處之罰金，倘低於違反道路交通管理事件統一裁罰基
        準表所定之最低罰鍰基準規定者，應依該條例裁決繳納
        不足最低罰鍰之部分，參諸違反道路交通管理事件統一
        裁罰基準表之規定，對於駕駛人駕駛汽車，而其吐氣所
        含酒精濃度超過每公升0.25毫克以上，其最低應納罰鍰
        之數額為49,500元。揆諸上開說明，原裁定僅以原處分
        機關就受處分人酒後駕車行為裁處之罰鍰與刑事處罰無
        異為由，逕將原處分撤銷，改論以不罰，置道路交通管
        理處罰條例第35條第8項規定增訂在後，且增訂之目的
        係落實行政罰一事不二罰之原則及刑事處罰額度低於行
        政罰之流弊於不論，是否妥適，尚非全無研求之餘地。
六、綜上所述，抗告意旨尚非全然無據，原審未仔細勾稽，詳加
    研求，遽為撤銷上開罰鍰部分，尚有可議之處，抗告人執此
    抗告，指摘原裁定不當，非無理由，為兼顧審級利益，應由
    本院將原裁定予以撤銷，發回原審另為適法之裁定。
七、據上論斷，應依道路交通案件處理辦法第26條，刑事訴訟法
    第413條，裁定如主文。
中    華    民    國    97    年    10    月    2     日
                  刑事第五庭  審判長法  官  楊明章
                                    法  官  楊子莊
                                    法  官  戴勝利
以上正本證明與原本無異。
不得再抗告。
                                    書記官  陳淑貞
中    華    民    國    97    年    10    月    2     日


司法院資訊處製作；財團法人民間司法改革基金會備份。
